臺灣臺中地方法院民事判決
111年度訴字第535號
原      告  林麗珠  
訴訟代理人  方文賢律師
複  代理人  方文献律師
被      告  廖盈琳  
訴訟代理人  李進建律師
複  代理人  張家豪律師
上列當事人間請求清償借款事件，本院於民國111年11月14日言
詞辯論終結，判決如下：
    主      文
被告應給付原告新臺幣伍佰零柒萬元，及自民國一百一十年十二
月二十一日起至清償日止，按週年利率百分之五計算之利息。
訴訟費用由被告負擔。
本判決第一項，於原告以新臺幣壹佰陸拾玖萬元供擔保後，得假
執行。但被告如以新臺幣伍佰零柒萬元為原告預供擔保，得免為
假執行。
    事實及理由
一、原告主張：被告於民國86年間為買受臺中市○○區○○街0○00號
    房地，而向原告借款新臺幣（下同）507萬元。兩造係母女
    關係，就系爭借貸並未約定利息及清償期，原告迄於110年3
    月間始向被告催討，借款返還請求權之時效，應自原告催告
    返還後屆滿1個月後始得進行，距本件原告於110年11月11日
    聲請支付令時，不到1年，並無時效消滅問題，又被告迄未
    清償，則原告請求被告返還借款，即屬有據。退一步言，如
    認原告之後有意將系爭借款充作被告之嫁妝，既遭被告否認
    ，則原告將原先商借款項轉充為嫁妝之給予被告，已欠缺給
    付目的，依不當得利之法律關係，被告自應返還。是如認原
    告返還借款之請求無理由，則依不當得利之法律關係請求被
    告返還，自有理由。是以，原告爰依返還借款或不當得利之
    法律關係，請求被告返還系爭款項，並請法院擇一為有利於
    原告之認定。並聲明：被告應給付原告507萬元，及自支付
    命令送達之翌日起至清償日止，按週年利率百分之5計算之
    利息；原告願供擔保請准宣告假執行。
二、被告抗辯：系爭借款之返還請求權已經罹於15年時效期間而
    消滅；原告對於其與被告間有消費借貸之借貸合意及交付行
    為，應負舉證之責；而就原告為被告支付大福街房地頭期款
    507萬元部分，係屬原告單純贈與，並非原告或被告父親廖
    鴻志因其結婚而為贈與；且該大福街房地，其中507萬元固
    由原告所支付，其餘係由被告自行支出，故彰化六信貸款60
    0餘萬元皆由被告支付，後因原告需用資金而向被告借款，
    被告乃以大福街房地改向彰化銀行轉貸，最後增貸至1,320
    萬元，至今尚有貸款約1,400餘萬元，皆由被告償還本金及
    利息，就大福街房地所負債務而言，被告對原告早已無欠款
    等語。並聲明：原告之訴駁回；如受不利益判決，願供擔保
    請准宣告免為假執行。
三、本院所為之判斷：
（一）原告主張兩造間有系爭507萬元之借貸關係存在等情，業
      據提出臺灣高等法院臺中分院110年度家上字第47號民事
      判決（見司促卷第11至23頁）、原告交付被告用以給付房
      屋頭期款使用面額合計507萬元之支票影本（見司促卷第2
      5至28頁）、臺灣彰化地方法院家事法庭108年度重家繼字
      第2號分割遺產事件109年4月28日言詞辯論筆錄中被告之
      陳述內容（見司促卷第31至32頁）為證，被告雖否認兩造
      間有借貸關係存在，然觀諸前開請求分割遺產事件之民事
      判決，依事實及理由欄所載，被告於該案中自承其於86年
      6月11日購買臺中市○○區○○街0000號房地，總價1,230萬元
      ，係由原告所簽發總面額507萬元之支票8紙用以支付頭期
      款，另由原告向彰化第六信用合作社貸款600餘萬元以為
      給付，貸款則由被告支付，該筆款項係被告向原告所借，
      並非贈與等情（見司促卷第13、18、31至32頁），則被告
      於本院審理中改稱兩造間係贈與關係云云，既無法提出相
      關佐證，亦違反禁反言之原則，本院自無從遽以採信。是
      以原告主張兩造間有系爭507萬元之消費借貸關係存在等
      情，自堪信為真正。至於，被告雖抗辯：該大福街房地於
      86年7月3日於辦理所有權移轉登記後，即陸續向銀行借貸
      ，所得款項均交予原告使用，由其負責償還貸款本金及利
      息，交付原告使用之款項金額，已足供清償系爭借款等語
      ，既經原告否認有向被告借款之情，並經證人廖盈豐於本
      院審理中證稱：就伊所知，幾乎都是被告在跟伊母親即原
      告借錢，以原告之財力，如何去跟被告借錢等語（見本院
      卷第394頁），則被告就其主張原告另有向其借款，系爭5
      07萬元款項業已清償等情，即應負舉證之責，惟被告就此
      部分並未提出任何事證以實其說，本院自無從遽以採信。
      故被告抗辯系爭借貸債務已經清償云云，即屬無據。
（二）按民法第478條規定，消費借貸未定返還期限者，借用人
      得隨時返還；貸與人亦得定一個月以上之相當期限催告返
      還。所謂貸與人得定一個月以上之相當期限催告返還，非
      謂貸與人必須定期催告，祇須貸與人有催告之事實，而催
      告後已逾一個月以上相當期限者，即認借用人有返還借用
      物之義務（最高法院73年台抗字第413號判決先例意旨參
      照）。又按上開規定所謂返還，係指「終止契約之意思表
      示」而言，即貸與人一經向借用人催告（或起訴），其消
      費借貸關係即行終止，惟法律為使借用人便於準備起見，
      特設「一個月以上相當期限」之恩惠期間，借用人須俟該
      期限屆滿，始負遲延責任，貸與人方有請求之權利。若貸
      與人未定一個月以上之期限向借用人催告，其請求權尚不
      能行使，消滅時效自無從進行。故須貸與人定一個月以上
      之相當期限，催告返還，於該催告所定期間屆滿後，其消
      滅時效始開始進行（最高法院107年度台上字第2227號判
      決意旨參照）。查：觀諸原告簽發交付被告所有前開房地
      頭期款使用之支票（見司促卷第25至28頁），由其上發票
      日之記載據以推論，系爭借貸關係之成立時間，應係自86
      年5月27日至86年7月2日之期間，合先敘明。又原告主張
      系爭借貸關係並未約定返還期限，被告亦未提出爭執，應
      堪認定。而原告係於110年2月22日始寄發存證信函催告被
      告於文到後10日內返還，被告於110年3月23日收受，此有
      存證信函（見司促卷第45至46頁）、中華郵政掛號郵件收
      件回執（見司促卷第47頁）在卷為憑，依民法第478條之
      規定，原告須定一個月以上之相當期限催告返還，被告始
      有返還借款之義務，故本件原告之返還借款請求權應係自
      被告於110年3月23日收受前開存證信函1個月後即110年4
      月23日起才能行使系爭借款之返還請求權，消滅時效亦自
      斯時才開始進行。從而，本件原告催告後已逾一個月以上
      之相當期限，被告即有返還系爭借款之義務，是原告請求
      被告返還系爭借款，核屬有據。
（三）次按請求權，因十五年間不行使而消滅；消滅時效，因起
      訴而中斷；依督促程序，聲請發支付命令，與起訴有同一
      效力；時效中斷者，自中斷之事由終止時，重行起算；因
      起訴而中斷之時效，自受確定判決，或因其他方法訴訟終
      結時，重行起算；民法第125條前段、第129條第1項第3款
      、第2項第1款、第137條第1項、第2項分別定有明文。查
      ：本件原告於110年11月30日向本院聲請發支付命令（見
      司促卷第5頁），其可得行使系爭借貸返還請求權之時間
      為110年4月23日，故原告之借款返還請求權於110年4月23
      日始告發生，其消滅時效期間亦自是日開始起算，則原告
      對被告之系爭借款返還請求權顯未罹於15年之請求權時效
      期間。是以，被告以民法第478條規定借用人既得隨時返
      還借款，請求權之行使期間，應自86年間借貸關係成立時
      起算為由，抗辯系爭借貸返還請求權已罹時效而消滅云云
      ，既屬無據，要難採信。
（四）另按給付無確定期限者，債務人於債權人得請求給付時，
      經其催告而未為給付，自受催告時起，負遲延責任；其經
      債權人起訴，或依督促程序送達支付命令，或為其他相類
      之行為者，與催告有同一之效力；前項催告定有期限者，
      債務人自期限屆滿時起負遲延責任；遲延之債務，以支付
      金錢為標的者，債權人得請求依法定利率計算之遲延利息
      ；應付利息之債務，其利率未經約定，亦無法律可據者，
      週年利率為百分之五；民法第229條第2項、第3項、第233
      條第1項前段、第203條分別定有明文。查：兩造間之借貸
      關係既未約定返還期限，而原告係於110年11月30日向本
      院聲請核發支付命令，即係向被告催告返還借款，兩造間
      之消費借貸關係即行終止，則於催告後1個月以上之相當
      期限屆滿，被告即負遲延責任，故原告請求自支付命令送
      達被告之翌日即110年12月21日起至清償日止，按週年利
      率百分之5計算之遲延利息，即屬有據，應予准許。
（五）綜上所述，原告依消費借貸之法律關係，請求被告給付50
      7萬元，及自110年12月21日起至清償之日止，按週年利率
      百分之5計算之利息，為有理由，應予准許。另原告係以
      消費借貸之法律關係及不當得利返還請求權做為本件請求
      權基礎，為選擇合併，請求本院擇一為有利原告之判決，
      並請求命被告給付，既經本院認定原告依消費借貸之法律
      關係所為之請求有理由而予准許，則其餘請求部分，自無
      庸再予審究，附此敘明。
四、兩造均陳明願供擔保請准宣告假執行或免為假執行，經核均
    無不合，爰分別酌定相當之擔保金額准許之。
五、本件事證已臻明確，兩造其餘攻擊防禦方法及所提證據，與
    判決結果不生影響，爰不逐一論述，併此敘明。
六、訴訟費用負擔之依據：民事訴訟法第78條。
中　　華　　民　　國　　111 　年　　12　　月　　14　　日
                  民事第六庭  法  官  巫淑芳
正本係照原本作成。
如對本判決上訴，須於判決送達後20日內向本院提出上訴狀。如
委任律師提起上訴者，應一併繳納上訴審裁判費。
中　　華　　民　　國　　111 　年　　12　　月　　14　　日
                              書記官  楊家印